【裁判字號】    99,簡上,129
【裁判日期】    991012
【裁判案由】    侵權行為損害賠償
【裁判全文】
臺灣臺南地方法院民事判決             99年度簡上字第129號
上  訴  人  甲○○
被  上訴人  乙○○
上列當事人間請求侵權行為損害賠償事件，上訴人不服本院台南
簡易庭民國99年5月18日所為第一審判決（98年度南簡字第1242
號）提起上訴，嗣被上訴人為訴之追加，並撤回部分起訴，經本
院於99年9月28日言詞辯論終結，判決如下：
    主  文
上訴人應將門牌號碼台南縣仁德鄉仁愛村8鄰仁愛152號、153號
房屋遷讓交還被上訴人
追加之訴訴訟費用新台幣壹仟伍佰元由上訴人負擔。
    事實及理由
壹、程序方面：
一、按訴狀送達後，原告不得將原訴變更或追加他訴，但請求之
    基礎事實同一者，不在此限，民事訴訟法第255條第1項第2
    款定有明文。而在第二審程序為訴之變更或追加，非經他造
    同意不得為之，但第255條第1項第2款至第6款之情形，不在
    此限，亦為同法第446條第1項所明定。又前開規定，於對於
    簡易程序之第一審判決提起之上訴程序準用之，同法第436
    條之1第3項亦有明文。所謂請求之基礎事實同一，係指變更
    或追加之訴與原訴之主要爭點有共同性，各請求利益之主張
    在社會生活上可認為同一或關聯，而就原請求之訴訟及證據
    資料，於審理繼續進行在相當程度範圍內具有同一性或一體
    性，得期待於後請求之審理予以利用，俾先後兩請求在同一
    程序得加以解決，避免重複審理，進而為統一解決紛爭者，
    自屬之（最高法院91年度台抗字第552號裁定參照）。本件
    被上訴人起訴原請求上訴人應給付上訴人無權占用門牌號碼
    台南縣仁德鄉仁愛村8鄰仁愛152號、153號房屋（該2間房屋
    下稱系爭眷舍）所獲相當於租金之不當得利新台幣（下同）
    114,000元，嗣於上訴人提起上訴後，追加請求上訴人應將
    系爭眷舍遷讓交還被上訴人。查前開追加之訴與原訴之原因
    事實及主要爭點，均需審酌上訴人是否有權占用系爭眷舍，
    兩者具有其共同性，且原請求之訴訟及證據資料，亦可期待
    於後請求之審理予以利用，合於民事訴訟法第255條第1項第
    2款之規定，應予准許，合先敘明。
二、按原告於判決確定前，得撤回訴之全部或一部。但被告已為
    本案之言詞辯論者，應得其同意。本件被上訴人於原審起訴
    請求上訴人應給付無權占用系爭眷舍所獲相當於租金之不當
    得利114,000元，原審判決上訴人應給付被上訴人13,338元
    ，並駁回被上訴人其餘請求，上訴人就其敗訴部分提起上訴
    ，被上訴人就其敗訴部分則未提起上訴。嗣被上訴人追加請
    求上訴人應將系爭眷舍遷讓交還被上訴人後，又於本院準備
    程序以言詞表示撤回原審判決上訴人應給付被上訴人13,338
    元部分之起訴，上訴人則當庭同意被上訴人撤回上開訴訟（
    99年8月30日準備程序筆錄），則原審判決主文第1項有關上
    訴人應給付部分，因被上訴人已撤回訴訟，該部分之請求已
    不存在，本院就該部分自毋庸為裁判。
貳、實體方面：
一、被上訴人追加之訴主張：上訴人並非國軍眷屬，因得悉眷村
    改建之違占建戶可獲補償，其明知系爭眷舍業於民國85年1
    月10日經空軍司令部核發分配與被上訴人居住，竟利用被上
    訴人不常在家之機會，於96年11月5日擅自侵入系爭眷舍內
    ，並於同日將其戶籍遷入該址及更換大門門鎖，而占據被上
    訴人之眷舍並侵害被上訴人之支配權。爰依占有之法律關係
    ，請求上訴人將系爭眷舍遷讓交還被上訴人。並聲明：求為
    判決如主文所示。
二、上訴人則以：系爭眷舍是原眷舍權利所有人梁懷清賣給訴外
    人唐菊妹，上訴人向該眷舍權利人唐菊妹購買，唐菊妹在刑
    事案件中亦已作證屬實，是上訴人係合法取得系爭眷舍之所
    有權及使用權，且擁有梁懷清之居住證，才能辦理戶籍遷入
    登記及水電過戶。又原眷舍權利所有人梁懷清既已將該眷舍
    賣給唐菊妹，其對該眷舍已無任何權利，則被上訴人出示梁
    懷清之同意書，實有違常理，被上訴人係以不正方法取得系
    爭眷舍居住證，不得享有法律上之權益云云，資為抗辯。並
    聲明：被上訴人追加之訴駁回。
三、兩造不爭執之事項：
（一）臺灣高等法院臺南分院98年度上易字第714號刑事判決（
      下稱系爭刑事案件）認定上訴人並非國軍眷屬，其明知系
      爭眷舍業於85年1月10日經空軍司令部核發分配與被上訴
      人居住，竟因得悉眷村改建之違占建戶可獲補償，即意圖
      為自己不法之利益，利用被上訴人不常在家之機會，於96
      年11月5日擅自侵入系爭眷舍內，更換大門門鎖，並將戶
      籍遷入該址，而佔據系爭眷舍，侵害被上訴人之支配權，
      就竊佔系爭眷舍部分判處上訴人有期徒刑5月，如易科罰
      金，以1,000元折算1日確定。
（二）上訴人於96年11月5日起搬入系爭眷舍居住。
（三）系爭眷舍係國防部空軍司令部列管之眷舍，其產權屬國防
      部總政治作戰局，並由空軍第443戰術戰鬥機聯隊代為列
      管，其中系爭152號眷舍於49年5月20日配住梁懷清（居住
      證字號：《58》炯芳字第20017號），系爭153號眷舍係於
      63年4月由張夢虎改配梁懷清，嗣因系爭眷舍之原配住戶
      梁懷清同意無條件讓予被上訴人，並簽立「國軍已配舍人
      員眷（國）宅改配申請書」、「國軍退伍人員眷舍轉讓同
      意書」，及繳回系爭眷舍之居住憑證，始經國防部空軍司
      令部於84年11月24日改配被上訴人居住（居住證字號：《
      84》近惇字第20016號）。空軍司令部於85年1月10日核發
      系爭眷舍之居住憑證予被上訴人，被上訴人獲配系爭眷舍
      後，即於每月薪資中扣除房補費。
（四）上訴人知悉須取得梁懷清之居住憑證，始有居住系爭眷舍
      之權利。
（五）上訴人於81年至84年1月23日間居住在系爭眷舍，後來搬
      出不再居住，嗣因得悉居住系爭眷舍可以違占戶之名義取
      得眷村拆遷補助，才於96年11月5日再度將戶籍遷入，並
      搬入系爭眷舍居住。
四、得心證之理由：
    本案爭執之關鍵在於：上訴人占用系爭眷舍有無正當權源？
    經查，
（一）上訴人辯稱其向訴外人唐菊妹買受系爭眷舍之居住權利，
      並取得梁懷清之居住憑證，其有權居住使用系爭眷舍云云
      ，然查，系爭眷舍係國防部空軍司令部列管之眷舍，其產
      權屬國防部總政治作戰局，並由空軍第443戰術戰鬥機聯
      隊代為列管，其中系爭152號眷舍於49年5月20日配住梁懷
      清（居住證字號：《58》炯芳字第20017號），系爭153號
      眷舍係於63年4月由張夢虎改配梁懷清，嗣因系爭眷舍之
      原配住戶梁懷清同意無條件讓予被上訴人，並簽立「國軍
      已配舍人員眷（國）宅改配申請書」、「國軍退伍人員眷
      舍轉讓同意書」，及繳回系爭眷舍之居住憑證，始經國防
      部空軍司令部於84年11月24日改配被上訴人居住（居住證
      字號：《84》近惇字第20016號）。空軍司令部於85年1月
      10日核發系爭眷舍之居住憑證予被上訴人，被上訴人獲配
      系爭眷舍後，即於每月薪資中扣除房補費，業如前述，依
      此可知，軍眷申配眷舍須前手即原配住戶同意轉讓並繳回
      原核發之居住憑證，後手始能取得新核發之同一眷舍居住
      憑證及居住核配眷舍之權利至明。又居住上開列管眷舍，
      均須以居住證為憑，若係私人買受居住權利，則須受讓、
      取得並持有居住憑證；若係向上級申報獲配眷舍，亦須以
      同一眷舍之舊居住憑證換取新居住憑證等情，已經證人即
      二空新村軍眷唐菊妹、趙萬群於系爭刑事案件審理時結證
      在案（本院98年度易字第121號卷(一)第75頁反面至76頁、
      第78頁反面至79頁、第83頁正反面），承上所述，系爭眷
      舍既經國防部空軍司令部由原配住戶梁懷清改核配被上訴
      人，並於85年1月10日核發新居住憑證予被上訴人，則被
      上訴人自取得居住系爭眷舍之權利甚明。上訴人雖辯稱被
      上訴人係以不正當之方法取得系爭眷舍之居住證，然上訴
      人對此未能舉證證明，且參以前揭說明，被上訴人顯係以
      正當程序取得系爭眷舍之居住證，是上訴人此等抗辯，不
      足採信。
（二）上訴人雖於上開刑事案件中辯稱其持有之梁懷清居住憑證
      ，因需款週轉，而與系爭眷舍使用權一起質押他人，並同
      意將系爭眷舍讓其居住11年云云，然上訴人對此事始終無
      法明確指出債權人之真實姓名及年籍，故是否確有其事，
      已然可疑。縱上訴人確實以居住憑證向他人質押借款，亦
      應於還款後取回，以確保其居住系爭眷舍之權利，並避免
      債權人重複索償，然上訴人始終無法提出居住憑證以實其
      說，僅以其曾向唐菊妹買受系爭眷舍居住權利之收據為佐
      ，尚不能證明其於96年11月5日再度搬入系爭眷舍時，仍
      有合法之居住權利。況上訴人於系爭刑事案件審理時自承
      其係81年至84年1月23日間居住在系爭眷舍，後來搬出不
      再居住，並不知道這10幾年是何人居住，其因得悉居住系
      爭眷舍可以違占戶之名義取得眷村拆遷補助，才會於96年
      11月5日再度將戶籍遷入，並搬入系爭眷舍居住等情，倘
      上訴人未將系爭眷舍之居住權利及居住憑證轉賣他人，實
      無須於84年1月間搬離。再者，梁懷清之居住憑證已繳回
      原核配單位，並經原核配單位核發系爭眷舍之新居住憑證
      予被上訴人，已如前述，若上訴人確實將梁懷清之居住憑
      證質押他人，則該居住憑證又何以會由被上訴人繳回空軍
      司令部原核配單位，梁懷清又為何願意簽立「國軍已配舍
      人員眷（國）宅改配申請書」、「國軍退伍人員眷舍轉讓
      同意書」予被上訴人，以申請系爭眷舍改配，上開諸多情
      事，上訴人均無法提出圓滿合理之解釋。
（三）被上訴人於上開刑事案件審理時陳稱其於84年間透過514
      中隊副中隊長宋世昌及1名警察之介紹認識上訴人，上訴
      人以60萬元轉讓系爭眷舍居住權利給伊，並將梁懷清之居
      住證交給伊，以辦理過戶，伊即持上訴人之讓與同意書及
      梁懷清之居住證向上呈報，申請眷舍，惟因上訴人之眷舍
      讓與同意書與原配住戶梁懷清之居住證不屬於同一人，無
      法辦理過戶，伊向上訴人說明原委，並要退還梁懷清居住
      證給上訴人，請上訴人把伊先前交付的60萬元還給伊，上
      訴人說她錢已花完，要伊自己去找梁懷清重新開立讓與同
      意書，之後再也沒有理會過伊。伊請友人找到梁懷清住處
      ，並向梁懷清說明，徵求他同意將系爭眷舍讓給伊，並請
      梁懷清再將戶籍遷回系爭152號眷舍，以辦理過戶，伊取
      得梁懷清眷舍讓與同意書、戶口名簿影印本及梁懷清居住
      證後，再度呈報上級申請，並在85年1月10日順利取得空
      軍總司令部核配系爭眷舍，核撥眷舍後，由伊的薪資裡面
      每月扣除房補費等語（本院98年度易字第121號卷(一)第85
      頁正反面），核與系爭眷舍之原配住戶梁懷清同意無條件
      將系爭眷舍讓予被上訴人，並簽立「國軍已配舍人員眷（
      國）宅改配申請書」、「國軍退伍人員眷舍轉讓同意書」
      ，及繳回系爭眷舍之居住憑證，經國防部空軍司令部於84
      年11月24日改配被上訴人居住（居住證字號：《84》近惇
      字第20016號）。空軍司令部於85年1月10日核發系爭眷舍
      之居住憑證予被上訴人，被上訴人獲配系爭眷舍後，即於
      每月薪資中扣除房補費，及梁懷清於84年7月12日將戶籍
      遷入系爭眷舍，復於同年月15日遷出（有梁懷清歷次戶籍
      遷移紀錄可稽）等情相符，堪信被上訴人上開所述為真實
      。參酌被上訴人自84年8、9月起至94年間止，先後將系爭
      眷舍借予友人陳建志、陳琬揚及賴附佐居住，其等居住期
      間，二空新村自治會調查眷村改建相關事項時，陳建志均
      幫忙被上訴人將居住憑證影本交給自治會，且居住期間並
      未曾看過上訴人或其他人持居住證前來主張權利等情，亦
      經證人陳建志、陳琬揚於上開刑事案件審理時證述屬實（
      本院98年度易字第121號卷(二)98年8月5日審判筆錄第2至14
      頁），益見上訴人確實已將系爭眷舍之居住權利轉售予被
      上訴人，並交付梁懷清之居住憑證，才會於84年1月23日
      搬出系爭眷舍，而被上訴人亦因此得以持梁懷清之居住憑
      證及同意書，向原核配機關申請將系爭眷舍改配，並取得
      新核發之居住憑證至明。是以，上訴人已無居住系爭眷舍
      之權利，洵堪認定。
五、按占有人，其占有被侵奪者，得請求返還其占有物；占有被
    妨害者，得請求除去其妨害；占有有被妨害之虞者，得請求
    防止其妨害，民法第962條定有明文。綜上所述，系爭眷舍
    業經國防部空軍司令部由原配住戶梁懷清改核配被上訴人，
    並於85年1月10日核發新居住憑證予被上訴人，被上訴人已
    合法取得居住系爭眷舍之權利，被上訴人並自84年8、9月起
    至94年間止，先後將系爭眷舍借予友人陳建志、陳琬揚及賴
    附佐居住，上訴人則未舉證證明其有何權利占有使用系爭眷
    舍。從而，被上訴人依民法第962條之規定，請求上訴人應
    將系爭眷舍遷讓交還被上訴人，為有理由，應予准許。又本
    件訴訟費用1,500元應由敗訴之上訴人負擔，爰確定如主文
    第2項所示。
六、本件待證事實已臻明確，兩造其餘攻擊防禦及舉證，於判決
    結果已不生影響，爰不一一詳為論述，附此敘明。
七、訴訟費用負擔之依據：民事訴訟法第78條、第87條第1項。
中    華    民    國    99    年    10    月    12    日
                  民事第二庭    審判長法  官  李杭倫
                                      法  官  翁金緞
                                      法  官  蘇正賢
以上正本證明與原本無異
不得上訴
中    華    民    國    99    年    10    月    12    日
                                      書記官  陳美萍

司法院資訊處製作；財團法人民間司法改革基金會備份。
